【裁判字號】    95,家訴,119
【裁判日期】    950627
【裁判案由】    給付扶養費
【裁判全文】
臺灣臺中地方法院民事判決             95年度家訴字第119號
原      告  乙○○
被      告  甲○○
上列當事人間請求給付扶養費事牛，本院於民國九十五年六月十
三日言詞辯論終結，判決如下：
    主  文
原告之訴駁回。
訴訟費用由原告負擔。
    事  實
甲、原告方面：
  壹、聲明：
    一、被告應給付原告新臺幣（下同）十五萬元及自起訴狀繕
        本送達被告之翌日起至清償日止，按年利率百分之五計
        算之利息。
    二、被告應自民國九十五年三月一日起至一百零九年二月一
        日止，按月給付原告七千五百元，遲誤一期之履行，其
        後之期間視為到期。
  貳、陳述：
    一、兩造於九十年一月二十六日書立承諾書（下稱系爭承諾
        書），內容載明：被告願意每月給付原告二萬元或由被
        告之母給付等語。除此，被告亦於其他民事案件承認當
        初約定二萬元作為子女之扶養費，原告並於鈞院九十年
        度中小字第一一一四號、九十一年中家簡字第七號、九
        十二年中家簡字第六號以此承諾書訴請被告依約履行。
    二、本件雖於臺灣高等法院臺中分院（下稱臺中高分院）九
        十三年度家上字第一三三號就給付扶養費之部分判決，
        惟忽略兩造所書立之系爭承諾書，遽以行政院主計處家
        庭收支概況所載而為判決，有違私法自治之原則，關於
        未受判決之被告應每月給付七千五百元之契約請求權部
        分，自不受前案既判力之拘束，原告應有請求履行之權
        利。從而，被告依系爭承諾書承諾之內容，應自九十三
        年七月起至九十五年二月止按月給付原告而尚未給付之
        七千五百元部分，合計共十五萬元，併為請求。
    三、被告秉性狡黠，曾偽以權狀遺失而聲請補發新權狀，嗣
        因觸犯偽造文書經法院判決有罪在案，有預為請求之必
        要，並為避免被告遲延，請求被告應自九十五年三月一
        日起至一百零九年二月一日止，按月於每月一日給付原
        告七千五百元，且遲誤一期之履行，其後之期間視為亦
        以到期。
  參、證據：提出臺中高分院九十三年度家上字第一三三號民事
      判決、申請給付子女扶養費用明細表及存摺影本、系爭承
      諾書、鈞院九十年度中小字第一一一四號、九十一年度家
      訴字第一九０號筆錄、九十一年度中家簡字第七號、九十
      二年度中家簡字第六號、九十三年度家簡上字第一號和解
      筆錄、臺中高分院九十三年度家上字第一三三號筆錄、不
      動產權狀、偽造文書案及九十五年度裁全聲字第一五號等
      件為證。
乙、被告方面：
  壹、聲明：如主文所示。
  貳、陳述：
    一、本件因鈞院九十二年度婚字第一七三０號離婚等案件所
        衍生之民事扶養案件，其扶養費部分業經三審判決確定
        在案，是本件訴訟違背民事訴訟法第二百五十三條所定
        起訴不得違背一事不再理之規定，請求依民事訴訟法第
        二百四十九條第一項第七款之規定裁定駁回。再者，系
        爭承諾書係原告利用手中幼兒恫嚇稱要摔死幼兒等語，
        藉此逼迫被告所書立，原告所為已違背民法第七十二條
        所定不得背於公共秩序或善良風俗之規定，且被告所為
        此意思表示係受脅迫所為，依民法第九十二條之規定，
        得由表意人撤銷。
    二、本件訴訟標的之法律關係，既於確定終局判決經裁判，
        即有既判力，當事人不得就該法律關係更行起訴，法院
        亦不得以該確定判決言詞辯論終結前所提出而未提出之
        攻防方法，為與該確定判決意旨相反之裁判，為此請求
        駁回原告之訴。況爭承諾書為兩造婚姻關係期間，被告
        給付原告之生活費，兩造婚姻已消滅，被告自無給付原
        告生活費之理。
  參、證據：提出鈞院九十二年度婚字第一七三０號民事判決、
      臺中高分院九十三年度家上字第一三三號民事判決、最高
      法院九十四年度臺抗字第三三七號民事裁定、確定證明書
      及匯款收據等件為證。
    理  由
壹、本件原告主張其與被告原係夫妻，嗣經臺中高分院九十三年
    度家上字第一三三號判決兩造離婚在案，並命被告每月應給
    付子女董天虹之扶養費一萬二千五百元，然因上開臺中高分
    院判決中就兩造所生子女董天虹扶養費用數額之裁判部分，
    忽略兩造所書立之系爭承諾書內容（被告應每月給付二萬元
    ），遽以行政院主計處家庭收支概況所載而為判決，有違私
    法自治之原則，關於未受判決之被告應每月給付七千五百元
    之契約請求權部分，自不受前案既判力之拘束，原告應有請
    求履行之權利等語。被告則以兩造因本院九十二年度婚字第
    一七三０號離婚等案件所衍生之子女扶養費用部分，其扶養
    費用數額業經判決確定在案，即依臺中高分院之判決，自九
    十三年七月間起，被告應每月給付子女董天虹扶養費一萬二
    千五百元，因此本件訴訟違背民事訴訟法第二百五十三條所
    定起訴不得違背一事不再理之規定；且系爭承諾書係原告利
    用手中幼兒恫嚇稱要摔死幼兒等語，藉此逼迫被告所書立，
    原告所為已悖於公共秩序或善良風俗之規定，且被告所為此
    意思表示係受脅迫所為，應得撤銷等語，資為抗辯。
貳、原告與被告原係夫妻，兩造經本院九十二年度婚字第一七三
    ０號民事判決離婚，並命被告應每月給付子女董天虹扶養費
    一萬元直至原告成年止。因原告不服提起上訴，嗣經臺中高
    分院九十三年度家上字第一三三號判決離婚在案，並命被告
    應每月給付子女董天虹扶養費一萬二千五百元直至原告成年
    止。原告復就上開扶養費部分提起抗告，嗣經最高法院以九
    十四年度臺抗字第三三七號裁定駁回在案等事實，此有卷附
    之臺中高分院九十三年度家上字第一三三號民事判決及最高
    法院九十四年度臺抗字第三三七號民事裁定等件為證。經本
    院依職權調取該等民事卷宗，查核無誤，且為兩造所不爭執
    ，此部分事實堪信為真正。
參、原告固主張前揭臺中高分院判決中就兩造所生子女董天虹扶
    養費用部分之裁判，忽略兩造所書立之系爭承諾書內容（被
    告應每月給付二萬元），遽以行政院主計處家庭收支概況所
    載而為判決，有違私法自治之原則，關於未受判決之被告應
    每月給付七千五百元之契約請求權部分，自不受前案既判力
    之拘束，原告應有請求履行之權利云云。惟被告抗辯稱其應
    給付予子女董天虹之扶養費部分，業經兩造之離婚訴訟事件
    中審理之，並已確定在案，原告復提起本件訴訟，顯無理由
    等語置辯。是本院自應審究關於子女董天虹之扶養費用，原
    告是否得對被告提出本件之請求。經查：
  一、按確定之終局判決就經裁判之訴訟標的，除別有規定外，
      有既判力。對於為他人而為原告或被告者之確定判決，對
      於該他人亦有效力。民事訴訟法第四百條第一項及第四百
      零一條第二項分別定有明文。再者，確定判決之既判力，
      固以訴訟標的經表現於主文判斷事項為限，判決理由並無
      既判力，但法院於判決理由中，就訴訟標的以外，當事人
      主張之重要爭點，本於當事人辯論之結果已為判斷時，對
      此重要爭點所為之判斷，除有顯然違背法令，或當事人已
      提出新訴訟資料，足以推翻原判斷之情形外，應解為在同
      一當事人就該已經法院判斷之重要爭點，不得作相反之主
      張或判斷，始符合民事訴訟上誠信原則（參照最高法院九
      十二年度臺上字第三一五號判決）。
  二、按未成年子女對於父母之扶養請求權，係基於身分關係所
      生，縱父母離婚，父母子女間身分關係並不喪失，扶養請
      求權亦未喪失。而父母對子女扶養費用義務即為保護教養
      費用負擔義務，此義務可分為外部義務關係與內部分擔關
      係，前者即子女對父母之權利；後者，為父母內部之分擔
      關係。夫妻因離婚而不能共同任親權人時，因未任親權一
      方之扶養本質義務不能免除，夫妻即應以協議定親權行使
      人、行使內容及方法，以及如何分擔未成年子女離婚後之
      扶養，因此其協議乃夫妻間內部義務關係之調整，在內部
      發生拘束力，非謂父母以法定代理人之地位，對未成年子
      女固有扶養權為協議。倘該協議不利於子女者，依前揭規
      定，法院得依請求或依職權為子女之利益酌定權利義務行
      使負擔之內容及方法，以取代夫妻間原來所為之不利於子
      女利益之協議內容或效力，且對於未成年子女扶養請求權
      之行使亦不生影響。次按扶養費或保護教養費用之請求權
      ，在實體法上雖為一身專屬之權利，惟為求紛爭之解決，
      並兼顧未成年子女之利益，同時衡諸民法第一千零五十五
      條、民事訴訟法第五百七十二條之一及非訟事件法第一百
      二十七條之立法旨趣，應從寬認為在訴訟進行中，任親權
      或監護主體之父或母一方，得本於法定訴訟擔當或訴訟實
      施權之地位，為未成年子女之利益，為扶養費或保護教養
      費用之請求，其具有當事人適格。換言之，依據民事訴訟
      法第五百七十二條之一與非訟事件法第一百二十七條規定
      ，離婚訴訟當事人之夫或妻，或者父或母，得以自己名義
      行使其未成年子女之扶養權利，而為給付扶養費或保護教
      養費用之請求，可謂是授與附帶請求訴訟之實施權，其屬
      法定訴訟擔當之性質。
  三、本件兩造在婚姻關係存續期間，於九十年一月二十六日，
      縱就子女董天虹扶養費用數額有所約定而簽立系爭承諾書
      ，但因原告於與被告之離婚訴訟案件中，附帶請求酌定子
      女董天虹權利義務行使或負擔之狀態，並請求被告按月給
      付原告關於子女董天虹至成年時止之扶養費，經本院以九
      十二年度婚字第一七三０號民事判決判命（一）准原告與
      被告離婚。（二）對於兩造所生未成年子女董天虹權利義
      務之行使或負擔酌定由原告任之。（三）被告得依判決所
      定之方式及時間與未成年子女董天虹會面交往。（四）被
      告應自九十三年七月一日起按月於每月一日給付原告關於
      子女董天虹扶養費用一萬元直至董天虹成年時止。嗣經原
      告提出上訴，經臺中高分院九十三年度家上字第一三三號
      民事判決變更有關（一）被告與原告會面交往之方式。（
      二）被告應自九十三年七月一日起每月一日給付原告關於
      子女董天虹之扶養費用一萬二千五百元，並駁回原告其餘
      之請求。原告復對子女扶養費部分聲明提出抗告，業經最
      高法院以九十四年臺抗字第三三七號民事裁定駁回確定在
      案。經依職權調取本院九十二年度婚字第一七三０號、臺
      中高分院九十三年度家上字第一三三號、最高法院九十四
      年度臺抗字第三三七號民事卷宗，查明屬實。揆諸前揭說
      明，兩造之離婚訴訟事件，原告既已為子女董天虹之利益
      ，於該離婚事件中附帶請求有關子女董天虹至成年止之扶
      養費，且法院亦就此部分加以審酌判斷，則依民事訴訟法
      第四百條及第四百零一條之規定，關於子女董天虹扶養費
      用之數額，原告及子女董天虹均應受該判決認定之拘束，
      即該判決既判力之主觀範圍及於原告與子女董天虹，原告
      或子女董天虹自均不得再就同一扶養費用請求權，提起本
      件訴訟。準此，原告據被告於九十年一月二十六日簽立之
      系爭承諾書內容，指稱仍可主張未受臺中高分院判決之被
      告應每月給付七千五百元之契約請求權云云，洵屬無據，
      顯不足採。
  四、按訴訟標的之法律關係，於確定之終局判決中已經裁判者
      ，當事人之一造以該確定判決之結果為基礎，於新訴訟用
      作攻擊防禦方法時，他造應受其既判力之拘束，不得以該
      確定判決言詞辯論終結前所提出或得提出而未提出之其他
      攻擊防禦方法，為與該確定判決意旨相反之主張，法院亦
      不得為反於該確定判決意旨之裁判，此就民事訴訟法第四
      百條第一項之旨趣觀之甚明（參照最高法院六十九年度臺
      上字第一八０九號判決）。本件原告雖主張被告前於九十
      年一月二十六日曾書立契約願每月支付二萬元，復於其他
      民事事件中承認二萬元為子女董天虹之扶養費，可見兩造
      業就子女董天虹之扶養程度及方法達成協議，應尊重私法
      自治原則，尊重兩造間之契約自由云云，並提出臺中高分
      院九十三年度家上字第一三三號民事判決、申請給付子女
      扶養費用明細表及存摺影本、系爭承諾書、本院九十年度
      中小字第一一一四號、九十一年度家訴字第一九０號筆錄
      、九十一年度中家簡字第七號、九十二年度中家簡字第六
      號、九十三年度家簡上字第一號和解筆錄、臺中高分院九
      十三年度家上字第一三三號筆錄、不動產權狀、偽造文書
      案及九十五年度裁全聲字第一五號等件為證。然該些主張
      及訴訟資料經原告於其與被告離婚訴事件中提出，並經法
      院詳加審酌，並經判決確定在案。亦經本院調閱本院九十
      二年度婚字第一七三０號、臺中高分院九十三年度家上字
      第一三三號、最高法院九十四年度臺抗字第三三七號民事
      卷宗，查核確實。依前揭說明，自應受該判決確定力之拘
      束，而不許原告於本案中再行主張。
肆、綜上所述，本院認為兩造所生未成年子女董天虹之扶養費用
    ，業經臺中高分院以九十三年度家上字第一三三號民事判決
    命被告自九十三年七月一日起，至子女董天虹成年時止，按
    月於每月一日給付原告關於子女董天虹扶養費用一萬二千五
    百元確定在案，有如前述，是原告執系爭承諾書內容（被告
    應每月給付二萬元）主張被告除應按前揭臺中高分院判決之
    內容按月給付子女董天虹之扶養費用外，另應自九十三年七
    月一日起，至子女董天虹成年時止，按月於每月一日再給付
    原告關於子女董天虹扶養費用七千五百元部分，則因本件有
    關子女董天虹扶養費用數額之訴訟標的，已於上開臺中高分
    院九十三年度家上字第一三三號民事判決中加以確定，自不
    許原告再為重複之請求，是原告提起本件訴訟，自於法未合
    ，應予以駁回。
伍、本件事證已臻明確，兩造其餘攻擊或防禦方法暨所提之證據
    ，均與本院心證之形成及判決結果，不生影響，爰不一一再
    加以論述，併此明。
陸、據上論結，本件原告之訴為無理由，依民事訴訟法第七十八
    條，判決如主文。
中    華    民    國    95    年    6     月    27    日
                  家事法庭     法   官  林洲富
以上正本係照原本作成。
如對本判決上訴，須於判決送達後二十日之不變期間內，向本院
提出上訴狀。
中    華    民    國    95    年    6     月    27    日
                                書記官

司法院資訊處製作；財團法人民間司法改革基金會備份。
